ACORDAO-COMPLETO-2403287

ACÓRDÃO 10890/2020 ATA 34/2020 - PRIMEIRA CÂMARA

VISTOS, relatados e discutidos estes autos de tomada de contas especial instaurada pela Secretaria Executiva do Ministério do Desenvolvimento Social e Combate à Fome, em desfavor do Sr. Jesus Bertoldo Rodrigues do Couto, ex-Prefeito municipal de Marituba/PA no quadriênio 2009-2012 em razão da não comprovação da boa e regular gestão dos recursos repassados pelo Fundo Nacional de Assistência Social (FNAS) à referida municipalidade, no exercício de 2012, na modalidade fundo a fundo, à conta do Programa de Proteção Social Básica (PSB) e Proteção Social Especial (PSE) ,
ACORDAM os Ministros do Tribunal de Contas da União, reunidos em sessão da Primeira Câmara, ante as razões expostas pelo Relator, em:
9.1. considerar revel o Sr. Jesus Bertoldo Rodrigues do Couto (CPF XXX.046.102-XX) , para todos os efeitos, dando-se prosseguimento ao processo, com fulcro no art. 12, § 3º, da Lei 8.443/1992;
9.2. julgar irregulares, nos termos dos arts. 1º, inciso I, 16, inciso III, alíneas "b" e "c", da Lei 8.443/1992, c/c os arts. 19 e 23, inciso III, da mesma Lei, as contas do Sr. Jesus Bertoldo Rodrigues do Couto (CPF XXX.046.102-XX) , condenando-o ao pagamento das importâncias a seguir especificadas, atualizadas monetariamente e acrescidas dos juros de mora, calculadas a partir das datas discriminadas até a data da efetiva quitação do débito, fixando-lhe o prazo de quinze dias, para que comprove, perante o Tribunal, o recolhimento das referidas quantias aos cofres do Fundo Nacional de Assistência Social, nos termos do art. 23, inciso III, alínea "a", da citada lei, c/c o art. 214, inciso III, alínea "a", do Regimento Interno do TCU:  
                      TRIBUNAL DE CONTAS DA UNIÃO	TC Processo 027.456/2017-0
	DATA DA OCORRÊNCIA
	VALOR ORIGINAL (R$) 

	16/1/2012
	170,00

	3/2/2012
	1.298,22

	15/2/2012
	1.036,72

	15/2/2012
	1.133,98

	23/2/2012
	77,28

	2/3/2012
	170,00

	8/3/2012
	1.298,22

	14/3/2012
	1.562,75

	14/3/2012
	77,28

	28/3/2012
	728,84

	28/3/2012
	1.240,84

	30/3/2012
	77,28

	3/4/2012
	1.298,22

	23/4/2012
	1.053,70

	4/5/2012
	1.298,22

	8/5/2012
	170,00

	16/5/2012
	1.269,45

	5/6/2012
	1.298,22

	26/6/2012
	1.045,30

	26/6/2012
	889,74

	26/6/2012
	170,00

	5/7/2012
	649,03

	11/7/2012
	649,03

	17/7/2012
	649,03

	24/7/2012
	2.634,80

	24/7/2012
	77,28

	3/8/2012
	680,53

	16/8/2012
	1.915,38

	16/8/2012
	1.451,28

	16/8/2012
	1.169,60

	16/8/2012
	1.298,22

	21/8/2012
	1.298,22

	24/8/2012
	170,00

	24/8/2012
	77,28

	14/9/2012
	1.298,22

	14/9/2012
	1.413,10

	5/10/2012
	170,00

	5/10/2012
	77,28

	19/10/2012
	972,20

	23/10/2012
	1.516,00

	12/11/2012
	84,99

	12/11/2012
	38,63

	12/11/2012
	425,00

	12/11/2012
	193,19

	12/11/2012
	31,96

	20/11/2012
	170,00

	11/12/2012
	2.004,82

	11/12/2012
	1.087,00

	11/12/2012
	77,28

	13/1/2012
	331,84

	13/1/2012
	334,06

	16/1/2012
	333,95

	16/1/2012
	337,86

	31/1/2012
	1.006,56

	31/1/2012
	2.715,80

	31/1/2012
	1.055,08

	3/2/2012
	1.298,22

	3/2/2012
	640,92

	3/2/2012
	640,92

	15/2/2012
	337,86

	23/2/2012
	153,58

	8/3/2012
	1.298,22

	8/3/2012
	640,92

	8/3/2012
	640,92

	8/3/2012
	2.950,00

	14/3/2012
	625,00

	14/3/2012
	153,58

	20/3/2012
	1.644,10

	20/3/2012
	2.011,35

	28/3/2012
	1.505,90

	30/3/2012
	153,58

	27/4/2012
	2.015,00

	4/5/2012
	640,92

	4/5/2012
	640,92

	8/5/2012
	337,86

	11/5/2012
	1.260,00

	16/5/2012
	2.033,40

	16/5/2012
	3.010,60

	16/5/2012
	2.361,80

	17/5/2012
	1.706,00

	17/5/2012
	1.510,60

	17/5/2012
	5.415,60

	5/6/2012
	1.298,22

	5/6/2012
	1.298,22

	13/6/2012
	1.298,22

	26/6/2012
	1.597,20

	26/6/2012
	3.548,60

	26/6/2012
	1.519,20

	26/6/2012
	1.319,85

	26/6/2012
	167,86

	3/7/2012
	1.040,00

	5/7/2012
	731,47

	5/7/2012
	2.499,00

	5/7/2012
	1.298,22

	11/7/2012
	649,03

	24/7/2012
	2.402,40

	24/7/2012
	4.725,75

	24/7/2012
	5.056,10

	24/7/2012
	76,30

	3/8/2012
	3.547,10

	16/8/2012
	2.103,95

	16/8/2012
	4.859,90

	16/8/2012
	3.829,10

	24/8/2012
	167,86

	14/9/2012
	76,30

	20/9/2012
	2.951,20

	20/9/2012
	3.182,80

	28/9/2012
	1.089,00

	3/10/2012
	2.867,60

	5/10/2012
	510,00

	5/10/2012
	231,84

	19/10/2012
	1.087,00

	1/11/2012
	3.655,30

	1/11/2012
	2.342,60

	8/11/2012
	1.298,22

	8/11/2012
	1.298,22

	8/11/2012
	731,47

	12/11/2012
	350,78

	12/11/2012
	159,45

	11/12/2012
	4.556,65

	11/12/2012
	1.962,20

	11/12/2012
	4.003,60

	19/12/2012
	1.298,22

	19/12/2012
	1.298,22

	19/12/2012
	731,47

9.3. aplicar ao Sr. Jesus Bertoldo Rodrigues do Couto (CPF XXX.046.102-XX) a multa prevista no art. 57 da Lei 8.443/1992 c/c o art. 267 do Regimento Interno, no valor de R$ 20.000,00 (vinte mil reais) , com a fixação do prazo de quinze dias, a contar da notificação, para comprovar, perante o Tribunal (art. 214, inciso III, alínea "a", do Regimento Interno) , o recolhimento da dívida aos cofres do Tesouro Nacional, atualizada monetariamente desde a data deste acórdão até a do efetivo recolhimento, se for paga após o vencimento, na forma da legislação em vigor;
9.4. autorizar, desde logo, a cobrança judicial das dívidas, caso não atendida a notificação, na forma do disposto no art. 28, inciso II, da Lei 8.443/1992;
9.5. dar ciência desta deliberação à Secretaria Especial do Desenvolvimento Social e Combate à Fome e ao responsável; e
9.6. encaminhar cópia desta deliberação à Procuradoria da República no Estado do Pará, nos termos do art. 16, § 3º, da Lei 8.443/1992, c/c o § 7º do art. 209 do Regimento Interno do TCU, para adoção das medidas cabíveis.

Tomada de Contas Especial, instaurada pelo(a) Ministério do Desenvolvimento Social em razão de Não comprovação da regular aplicação dos recursos repassados pela União (FAS).

Primeira Câmara

Prefeitura Municipal de Marituba - PA.

3. Responsável: Jesus Bertoldo Rodrigues do Couto (XXX.046.102-XX).

13.1. Ministros presentes: Walton Alencar Rodrigues (Presidente), Benjamin Zymler e Vital do Rêgo.
13.2. Ministros-Substitutos presentes: Augusto Sherman Cavalcanti (Relator) e Weder de Oliveira.

AUGUSTO SHERMAN

Adoto, como relatório, excerto da instrução vazada à peça 54 destes autos, anuída pelo corpo diretivo da SecexTCE (peças 55 e 56) , e, em quota singela, pelo MP/TCU (peça 57) :
"INTRODUÇÃO
Cuidam os autos de tomada de contas especial instaurada pela Secretaria Executiva do Ministério do Desenvolvimento Social (MDS) , em desfavor do Sr. Jesus Bertoldo Rodrigues do Couto (CPF XXX.046.102-XX) , ex-Prefeito municipal de Marituba/PA no quadriênio 2009-2012 em razão da não comprovação da boa e regular gestão dos recursos repassados pelo Fundo Nacional de Assistência Social (FNAS) à referida municipalidade, no exercício de 2012, na modalidade fundo a fundo, à conta do Programa de Proteção Social Básica (PSB) e Proteção Social Especial (PSE) . 
HISTÓRICO
De acordo com tabela contendo levantamento de pagamentos (peça 3) , o Fundo Nacional de Assistência Social (FNAS) transferiu ao município recursos no montante de R$ 1.158.914,00, no exercício de 2012, para execução dos referidos programas.
O instrumento de prestação de contas, denominado Demonstrativo Sintético Anual de Execução Físico Financeira, foi disponibilizado no sistema de informação pertinente, o SUASWeb, em 5/2/2014, já como Parecer do Conselho Municipal de Assistência Social (peça 4) . Conforme consignado na Nota Técnica 4651/2014 - CPCRFF/CGPC/DEFNAS, de 1/8/2014 (peça 7) , após análise dos dados constantes no aplicativo eletrônico do SUASWEB, constatou-se que a despesa declarada no Piso de Alta Complexidade I é superior em R$ 4.355,16 à receita e que a despesa declarada do Piso Variável de Média Complexidade é superior em R$ 134.42618 à receita. Assim sendo, o gestor e o Conselho de Assistência Social foram instados a preencherem novamente o Demonstrativo Sintético e o Parecer do Conselho, ou justificar o não preenchimento, conforme Ofícios 2644 CPCRFF/CGPC/DEFNAS/SNAS/MDS, de 1/8/2014, encaminhado ao Conselho Municipal de Assistência Social (peça 9, v. AR à peça 11) e 2643 CPCRFF/CGPC/DEFNAS/SNAS/MDS, de 1/8/2014, encaminhado ao Sr. Mario Henrique de Lima Biscaro (peça 8, v. AR à peça 10) .
O fundamento para a instauração da Tomada de Contas Especial, conforme consignado pelo tomador de contas (peça 33, p. 3) , foi a constatação da seguinte irregularidade: 
	Impugnação parcial das despesas referentes aos recursos repassados à Prefeitura Municipal de Marituba/PA, pelas inconsistências identificadas no Demonstrativo Sintético e, em razão da ausência de documentos comprobatórios dos recursos públicos e pelo não atendimento das notificações e falta de encaminhamento da documentação de prestação de contas dos recursos repassados, tais como notas de empenho, notas fiscais, cópias de cheques, extratos bancários, relação de pagamentos, a fim de verificar a aplicação dos recursos federais gastos no Peti e PAC I.
O responsável arrolado na fase interna foi devidamente comunicado, conforme Ofício 4.699 - CGPC/DEFNAS/SNAS/MDSA, de 29/11/2016 (peça 23, v.AR à peça 25) e, diante da ausência de justificativas suficientes para elidir a irregularidade e da não devolução dos recursos, instaurou-se a tomada de contas especial.
No Relatório de Tomada de Contas Especial 41/2017 (peça 34) , concluiu-se que o dano ao erário apurado foi de R$ 162.024,93, sendo apontado como responsável o Sr. Jesus Bertoldo Rodrigues do Couto. 
O Ministério da Transparência, Fiscalização e Controladoria-Geral da União - CGU emitiu o Relatório de Auditoria 886/2017 (peça 34) , Certificado de Auditoria 886/2017 (peça 35) e Parecer  do Dirigente do órgão de Controle Interno 886/2017 (peça 36) .
O Ministro de Estado do Desenvolvimento Social atestou haver tomado conhecimento das conclusões contidas no Relatório e Certificado de Auditoria Interna, bem como no Parecer do Dirigente do órgão de Controle Interno, opinando pela irregularidade das contas (peça 37) .
Na instrução inicial (peça 42) , analisando-se os documentos nos autos, concluiu-se pela necessidade de realização de citação para as irregularidades abaixo: 
Irregularidade: não comprovação da boa e regular aplicação dos recursos repassados pelo Fundo Nacional de Assistência Social (FNAS) ao município de Marituba/PA, no exercício de 2012, destinados ao atendimento do Programa de Proteção Social Básica (PSB) e Proteção Social Especial (PSE) .
Evidências da irregularidade: Nota Técnica 5558/2015 - CPCRFF/CGPC/DEFNAS (peça 14) , Nota Técnica 2242/2016 CPCRFF/CGPC/DEFNAS (peça 22) , Nota Técnica 601/2017 - CPCRFF/CGPC/DEFNAS (peça 27) .
Normas infringidas: Constituição Federal art. 37, caput, c/c art. 70, parágrafo único; Decreto-lei 200/67, art. 93. 
10.1.3.	Débito relacionado ao responsável Jesus Bertoldo Rodrigues do Couto (CPF XXX.046.102-XX) :
	DATA DA OCORRÊNCIA 
	VALOR ORIGINAL (R$) 

	16/1/2012
	170,00

	3/2/2012
	1.298,22

	15/2/2012
	1.036,72

	15/2/2012
	1.133,98

	23/2/2012
	77,28

	2/3/2012
	170,00

	8/3/2012
	1.298,22

	14/3/2012
	1.562,75

	14/3/2012
	77,28

	28/3/2012
	728,84

	28/3/2012
	1.240,84

	30/3/2012
	77,28

	3/4/2012
	1.298,22

	23/4/2012
	1.053,70

	4/5/2012
	1.298,22

	8/5/2012
	170,00

	16/5/2012
	1.269,45

	5/6/2012
	1.298,22

	26/6/2012
	1.045,30

	26/6/2012
	889,74

	26/6/2012
	170,00

	5/7/2012
	649,03

	11/7/2012
	649,03

	17/7/2012
	649,03

	24/7/2012
	2.634,80

	24/7/2012
	77,28

	3/8/2012
	680,53

	16/8/2012
	1.915,38

	16/8/2012
	1.451,28

	16/8/2012
	1.169,60

	16/8/2012
	1.298,22

	21/8/2012
	1.298,22

	24/8/2012
	170,00

	24/8/2012
	77,28

	14/9/2012
	1.298,22

	14/9/2012
	1.413,10

	5/10/2012
	170,00

	5/10/2012
	77,28

	19/10/2012
	972,20

	23/10/2012
	1.516,00

	12/11/2012
	84,99

	12/11/2012
	38,63

	12/11/2012
	425,00

	12/11/2012
	193,19

	12/11/2012
	31,96

	20/11/2012
	170,00

	11/12/2012
	2.004,82

	11/12/2012
	1.087,00

	11/12/2012
	77,28

	13/1/2012
	331,84

	13/1/2012
	334,06

	16/1/2012
	333,95

	16/1/2012
	337,86

	31/1/2012
	1.006,56

	31/1/2012
	2.715,80

	31/1/2012
	1.055,08

	3/2/2012
	1.298,22

	3/2/2012
	640,92

	3/2/2012
	640,92

	15/2/2012
	337,86

	23/2/2012
	153,58

	8/3/2012
	1.298,22

	8/3/2012
	640,92

	8/3/2012
	640,92

	8/3/2012
	2.950,00

	14/3/2012
	625,00

	14/3/2012
	153,58

	20/3/2012
	1.644,10

	20/3/2012
	2.011,35

	28/3/2012
	1.505,90

	30/3/2012
	153,58

	27/4/2012
	2.015,00

	4/5/2012
	640,92

	4/5/2012
	640,92

	8/5/2012
	337,86

	11/5/2012
	1.260,00

	16/5/2012
	2.033,40

	16/5/2012
	3.010,60

	16/5/2012
	2.361,80

	17/5/2012
	1.706,00

	17/5/2012
	1.510,60

	17/5/2012
	5.415,60

	5/6/2012
	1.298,22

	5/6/2012
	1.298,22

	13/6/2012
	1.298,22

	26/6/2012
	1.597,20

	26/6/2012
	3.548,60

	26/6/2012
	1.519,20

	26/6/2012
	1.319,85

	26/6/2012
	167,86

	3/7/2012
	1.040,00

	5/7/2012
	731,47

	5/7/2012
	2.499,00

	5/7/2012
	1.298,22

	11/7/2012
	649,03

	24/7/2012
	2.402,40

	24/7/2012
	4.725,75

	24/7/2012
	5.056,10

	24/7/2012
	76,30

	3/8/2012
	3.547,10

	16/8/2012
	2.103,95

	16/8/2012
	4.859,90

	16/8/2012
	3.829,10

	24/8/2012
	167,86

	14/9/2012
	76,30

	20/9/2012
	2.951,20

	20/9/2012
	3.182,80

	28/9/2012
	1.089,00

	3/10/2012
	2.867,60

	5/10/2012
	510,00

	5/10/2012
	231,84

	19/10/2012
	1.087,00

	1/11/2012
	3.655,30

	1/11/2012
	2.342,60

	8/11/2012
	1.298,22

	8/11/2012
	1.298,22

	8/11/2012
	731,47

	12/11/2012
	350,78

	12/11/2012
	159,45

	11/12/2012
	4.556,65

	11/12/2012
	1.962,20

	11/12/2012
	4.003,60

	19/12/2012
	1.298,22

	19/12/2012
	1.298,22

	19/12/2012
	731,47

10.1.3.1.	Cofre credor: Fundo Nacional de Assistência Social.
Responsável: Jesus Bertoldo Rodrigues do Couto (CPF XXX.046.102-XX) .
Conduta: deixar de comprovar a boa e regular aplicação dos recursos transferidos pelo FNAS ao município de Marituba/PA, no exercício de 2012, destinados ao atendimento do Programa de Proteção Social Básica (PSB) e Proteção Social Especial (PSE) , em virtude de não ter apresentado em sua prestação de contas documentos hábeis a aferir o nexo causal entre o objeto executado e os recursos transferidos, tais como notas de empenho, notas fiscais, cópias de cheques, extratos bancários, relação de pagamentos, entre outros. 
Nexo de causalidade: A conduta do ex-gestor resultou na falta de comprovação dos gastos realizados, contrariando o disposto no parágrafo único do art. 70 da Constituição Federal, art. 93 do Decreto-Lei 200/1967 e art. 9º da Portaria MDS 459/2005.
10.1.4.3.	Culpabilidade: Não há no processo indicação suficiente para afirmar que houve boa-fé do responsável; é razoável afirmar que era possível ao responsável ter consciência da ilicitude do ato que praticou e que lhe era exigível conduta diversa daquela que adotou, considerados a legislação e as circunstâncias que o cercava
10.1.5.	Encaminhamento: citação.
Em cumprimento ao pronunciamento da unidade (peça 44) , foi efetuada citação do responsável, nos moldes adiante:
	Comunicação: Ofício 3122/2018 - Secex-TCE (peça 45) 
Data da Expedição: 22/11/2018
Data da Ciência: 14/12/2018  (peça 46) 
Observação: Ofício enviado para o endereço do responsável, conforme pesquisa de endereço no sistema CPF da Receita Federal (peça 39) .
	
O responsável veio aos autos em 14/1/2019 e solicitou prorrogação de prazo (peça 47) , o qual foi indeferido pelo Ministro Relator (peça 53) , uma vez que a prorrogação do prazo, quando cabível, 'contar-se-á do término do prazo inicialmente concedido e independerá de notificação da parte'. Assim sendo, os 30 dias solicitados pelo responsável, contados a partir do término do prazo anteriormente concedidos (35/1/2019) , estaria vencido desde fevereiro de 2019, sem que o gestor tivesse juntado aos autos quaisquer elementos adicionais de defesa. 
Transcorrido o prazo regimental, o responsável permaneceu silente, devendo ser considerado revel, nos termos do art. 12, §3º, da Lei 8.443/1992.
ANÁLISE DOS PRESSUPOSTOS DE PROCEDIBILIDADE DA IN/TCU 71/2012
Apreciação do Prejuízo ao Contraditório e Ampla Defesa
Verifica-se que não houve o transcurso de mais de dez anos desde o fato gerador sem que tenha havido a notificação dos responsáveis pela autoridade administrativa federal competente (art. 6º, inciso II, c/c art. 19 da IN/TCU 71/2012, modificada pela IN/TCU 76/2016) , uma vez que o fato gerador da irregularidade sancionada ocorreu entre 13/1/2012 e 19/12/2012, e  o responsável notificado por meio do Ofício 4.699 - CGPC/DEFNAS/SNAS/MDSA, de 29/11/2016 (peça 23, v.AR à peça 25) .
Valor de Constituição da TCE 	
Verifica-se, ainda, que o valor atualizado do débito apurado (sem juros) em 1/1/2017 é  superior ao limite mínimo de R$ 100.000,00, na forma estabelecida conforme os arts. 6º, inciso I, e 19 da IN/TCU 71/2012, modificada pela IN/TCU 76/2016. 
OUTROS PROCESSOS/DÉBITOS NOS SISTEMAS DO TCU COM OS MESMOS RESPONSÁVEIS
Informa-se que foi encontrado processo no Tribunal com os mesmos responsáveis:
	Responsável
	Processos

	Jesus Bertoldo Rodrigues do Couto
	Processo 000.883/2018-2 (TCE, aberto) , Processo 029.216/2019-2 (TCE, aberto) 

16.	A tomada de contas especial está, assim, devidamente constituída e em condição de ser instruída.
EXAME TÉCNICO
Da validade das notificações:
Preliminarmente, cumpre tecer breves considerações sobre a forma como são realizadas as comunicações processuais no TCU. A esse respeito, destacam-se o art. 179, do Regimento Interno do TCU (Resolução 155, de 4/12/2002) e o art. 4º, inciso III, § 1º, da Resolução TCU 170, de 30 de junho de 2004, in verbis:
Art. 179. A citação, a audiência ou a notificação, bem como a comunicação de diligência, farse-ão:
I - mediante ciência da parte, efetivada por servidor designado, por meio eletrônico, fac-símile, telegrama ou qualquer outra forma, desde que fique confirmada inequivocamente a entrega da comunicação ao destinatário;
II - mediante carta registrada, com aviso de recebimento que comprove a entrega no endereço do destinatário;
III - por edital publicado no Diário Oficial da União, quando o seu destinatário não for localizado
 (...) 
Art. 3º As comunicações serão dirigidas ao responsável, ou ao interessado, ou ao dirigente de órgão ou entidade, ou ao representante legal ou ao procurador constituído nos autos, com poderes expressos no mandato para esse fim, por meio de:
I - correio eletrônico, fac-símile ou telegrama;
II - servidor designado;
III - carta registrada, com aviso de recebimento;
IV - edital publicado no Diário Oficial da União, quando o seu destinatário não for localizado, nas hipóteses em que seja necessário o exercício de defesa.
Art. 4º. Consideram-se entregues as comunicações:
I - efetivadas conforme disposto nos incisos I e II do artigo anterior, mediante confirmação da ciência do destinatário;
II - realizadas na forma prevista no inciso III do artigo anterior, com o retorno do aviso de recebimento, entregue comprovadamente no endereço do destinatário;
III - na data de publicação do edital no Diário Oficial da União, quando realizadas na forma prevista no inciso IV do artigo anterior.
§ 1º O endereço do destinatário deverá ser previamente confirmado mediante consulta aos sistemas disponíveis ao Tribunal ou a outros meios de informação, a qual deverá ser juntada ao respectivo processo.
 (...) 
Bem se vê, portanto, que a validade da citação via postal não depende de que o aviso de recebimento seja assinado pelo próprio destinatário da comunicação, o que dispensa, no caso em tela, a entrega do AR em 'mãos próprias'. A exigência da norma é no sentido de o Tribunal verificar se a correspondência foi entregue no endereço correto, residindo aqui a necessidade de certeza inequívoca. 
Não é outra a orientação da jurisprudência do TCU, conforme se verifica dos julgados a seguir transcritos:
São válidas as comunicações processuais entregues, mediante carta registrada, no endereço correto do responsável, não havendo necessidade de que o recebimento seja feito por ele próprio (Acórdão 3648/2013-TCU-Segunda Câmara, Relator Ministro JOSÉ JORGE) ;
É prescindível a entrega pessoal das comunicações pelo TCU, razão pela qual não há necessidade de que o aviso de recebimento seja assinado pelo próprio destinatário. Entregandose a correspondência no endereço correto do destinatário, presume-se o recebimento da citação. (Acórdão 1019/2008-TCU-Plenário, Relator Ministro BENJAMIN ZYMLER) ;
As comunicações do TCU, inclusive as citações, deverão ser realizadas mediante Aviso de Recebimento - AR, via Empresa Brasileira de Correios e Telégrafos, bastando para sua validade que se demonstre que a correspondência foi entregue no endereço correto. (Acórdão 1526/2007-TCU-Plenário, Relator Ministro AROLDO CEDRAZ) .
A validade do critério de comunicação processual do TCU foi referendada pelo Supremo Tribunal Federal, nos termos do julgamento do MS-AgR 25.816/DF, por meio do qual se afirmou a desnecessidade da ciência pessoal do interessado, entendendo-se suficiente a comprovação da entrega do 'AR' no endereço do destinatário:
Ementa: agravo regimental. Mandado de segurança. Desnecessidade de intimação pessoal das decisões do tribunal de contas da união. art. 179 do regimento interno do TCU. Intimação do ato impugnado por carta registrada, iniciado o prazo do art. 18 da lei nº 1.533/51 da data constante do aviso de recebimento. Decadência reconhecida. Agravo improvido.
O envio de carta registrada com aviso de recebimento está expressamente enumerado entre os meios de comunicação de que dispõe o Tribunal de Contas da União para proceder às suas intimações.
O inciso II do art. 179 do Regimento Interno do TCU é claro ao exigir apenas a comprovação da entrega no endereço do destinatário, bastando o aviso de recebimento simples. 
Da revelia do Sr. Jesus Bertoldo Rodrigues do Couto
No caso vertente, a citação do responsável se deu em endereços provenientes de pesquisas de endereços realizadas pelo TCU, conforme indicado no item 11 desta instrução. Salienta-se que o responsável veio aos autos requerendo prorrogação de prazo (peça 47) .
Nos processos do TCU, a revelia não leva à presunção de que seriam verdadeiras todas as imputações levantadas contra o responsável, diferentemente do que ocorre no processo civil, em que a revelia do réu opera a presunção da verdade dos fatos narrados pelo autor (Acórdão 1009/2018-TCU-Plenário, Relator: BRUNO DANTAS; 2369/2013 - TCU - Plenário, Relator: BENJAMIN ZYMLER e 2449/2013 - TCU - Plenário, Relator: BENJAMIN ZYMLER) . Dessa forma, a avaliação da responsabilidade do agente não pode prescindir da prova existente no processo ou para ele carreada. 
Ao não apresentar sua defesa, o responsável deixou de produzir prova da regular aplicação dos recursos sob sua responsabilidade, em afronta às normas que impõem aos gestores públicos a obrigação legal de, sempre que demandados pelos órgãos de controle, apresentar os documentos que demonstrem a correta utilização das verbas públicas, a exemplo do contido no art. 93 do Decreto-Lei 200/1967: 'Quem quer que utilize dinheiros públicos terá de justificar seu bom e regular emprego na conformidade das leis, regulamentos e normas emanadas das autoridades administrativas competentes.' 
Mesmo as alegações de defesa não sendo apresentadas, considerando o princípio da verdade real que rege esta Corte, procurou-se buscar, em manifestações do responsável na fase interna desta Tomada de Contas Especial, se havia algum argumento que pudesse ser aproveitado a seu favor. 
Entretanto, não foram apresentados argumentos na fase interna aptos a elidir as irregularidades apontadas.
Em se tratando de processo em que a parte interessada não se manifestou acerca das irregularidades imputadas, não há elementos para que se possa efetivamente aferir e reconhecer a ocorrência de boa-fé na conduta do responsável, podendo este Tribunal, desde logo, proferir o julgamento de mérito pela irregularidade das contas, conforme os termos dos §§ 2º e 6º do art. 202 do Regimento Interno do TCU. (Acórdão 2064/2011-TCU-Primeira Câmara (relator: Ubiratan Aguiar) , 6.182/2011-TCU-1ª Câmara (relator: Weber de Oliveira) , 4.072/2010-TCU-1ª Câmara (Relator: Valmir Campelo) , 1.189/2009-TCU-1ª Câmara (Relator: Marcos Bemquerer) , 731/2008-TCU-Plenário (Relator: Aroldo Cedraz) .
Dessa forma, o responsável deve ser considerado revel, nos termos do art. 12, §3º, da Lei 8.443/1992, devendo as suas contas serem julgadas irregulares, condenando-o ao débito apurado.
Prescrição da Pretensão Punitiva
Vale ressaltar que a pretensão punitiva do TCU, conforme Acórdão 1441/2016-TCU-Plenário, Relator: Benjamin Zymler, que uniformizou a jurisprudência acerca dessa questão, subordina-se ao prazo geral de prescrição indicado no art. 205 do Código Civil, que é de dez anos, contado da data de ocorrência da irregularidade sancionada, nos termos do art. 189 do Código Civil, sendo este prazo interrompido pelo ato que ordenar a citação, a audiência ou a oitiva dos responsáveis.
No caso em exame, não ocorreu a prescrição, uma vez que a irregularidade sancionada ocorreu em 2012, e o ato de ordenação da citação ocorreu em 17/7/2018 (peça 44) .
CONCLUSÃO
Em face da análise promovida na seção 'Exame Técnico', verifica-se que o Sr. Jesus Bertoldo Rodrigues do Couto não logrou comprovar a boa e regular aplicação dos recursos e, instado a se manifestar, optou pelo silêncio, configurando a revelia, nos termos do §3º, do art. 12, da Lei 8.443/1992. Ademais, inexistem nos autos elementos que demonstrem a boa-fé do responsável ou a ocorrência de outras excludentes de culpabilidade.
Vale ressaltar que a jurisprudência pacífica nesta Corte é no sentido da imprescritibilidade das ações de ressarcimento ao erário (Súmula TCU 282) . Dessa forma, identificado dano ao erário, devese instaurar e julgar o processo de tomada de contas especial para responsabilizar seus agentes causadores, respeitando o direito ao contraditório e à ampla defesa, independentemente de quando ocorreram os atos impugnados.
Verifica-se também que não houve a prescrição da pretensão punitiva, conforme análise já realizada.
Tendo em vista que não constam dos autos elementos que permitam reconhecer a boa-fé do responsável, sugere-se que as suas contas sejam julgadas irregulares, nos termos do art. 202, § 6º, do Regimento Interno do TCU, com a imputação do débito atualizado monetariamente e acrescido de juros de mora, nos termos do art. 202, §1º do Regimento Interno do TCU, descontado o valor eventualmente recolhido.
PROPOSTA DE ENCAMINHAMENTO
Diante do exposto, submetemos os autos à consideração superior, propondo ao Tribunal:
considerar revel o Sr. Jesus Bertoldo Rodrigues do Couto (CPF XXX.046.102-XX) , para todos os efeitos, dando-se prosseguimento ao processo, com fulcro no art. 12, § 3º, da Lei 8.443/1992; 
julgar irregulares, nos termos dos arts. 1º, inciso I, 16, inciso III, alíneas b e c, da Lei 8.443/1992, c/c os arts. 19 e 23, inciso III, da mesma Lei, as contas do Sr. Jesus Bertoldo Rodrigues do Couto (CPF XXX.046.102-XX) , condenando-o ao pagamento das importâncias a seguir especificadas, atualizadas monetariamente e acrescidas dos juros de mora, calculadas a partir das datas discriminadas até a data da efetiva quitação do débito, fixando-lhe o prazo de quinze dias, para que comprove, perante o Tribunal, o recolhimento das referidas quantias aos cofres do Fundo Nacional de Assistência Social, nos termos do art. 23, inciso III, alínea 'a', da citada lei, c/c o art. 214, inciso III, alínea 'a', do Regimento Interno do TCU.  
	DATA DA OCORRÊNCIA
	VALOR ORIGINAL (R$) 

	16/1/2012
	170,00

	3/2/2012
	1.298,22

	15/2/2012
	1.036,72

	15/2/2012
	1.133,98

	23/2/2012
	77,28

	2/3/2012
	170,00

	8/3/2012
	1.298,22

	14/3/2012
	1.562,75

	14/3/2012
	77,28

	28/3/2012
	728,84

	28/3/2012
	1.240,84

	30/3/2012
	77,28

	3/4/2012
	1.298,22

	23/4/2012
	1.053,70

	4/5/2012
	1.298,22

	8/5/2012
	170,00

	16/5/2012
	1.269,45

	5/6/2012
	1.298,22

	26/6/2012
	1.045,30

	26/6/2012
	889,74

	26/6/2012
	170,00

	5/7/2012
	649,03

	11/7/2012
	649,03

	17/7/2012
	649,03

	24/7/2012
	2.634,80

	24/7/2012
	77,28

	3/8/2012
	680,53

	16/8/2012
	1.915,38

	16/8/2012
	1.451,28

	16/8/2012
	1.169,60

	16/8/2012
	1.298,22

	21/8/2012
	1.298,22

	24/8/2012
	170,00

	24/8/2012
	77,28

	14/9/2012
	1.298,22

	14/9/2012
	1.413,10

	5/10/2012
	170,00

	5/10/2012
	77,28

	19/10/2012
	972,20

	23/10/2012
	1.516,00

	12/11/2012
	84,99

	12/11/2012
	38,63

	12/11/2012
	425,00

	12/11/2012
	193,19

	12/11/2012
	31,96

	20/11/2012
	170,00

	11/12/2012
	2.004,82

	11/12/2012
	1.087,00

	11/12/2012
	77,28

	13/1/2012
	331,84

	13/1/2012
	334,06

	16/1/2012
	333,95

	16/1/2012
	337,86

	31/1/2012
	1.006,56

	31/1/2012
	2.715,80

	31/1/2012
	1.055,08

	3/2/2012
	1.298,22

	3/2/2012
	640,92

	3/2/2012
	640,92

	15/2/2012
	337,86

	23/2/2012
	153,58

	8/3/2012
	1.298,22

	8/3/2012
	640,92

	8/3/2012
	640,92

	8/3/2012
	2.950,00

	14/3/2012
	625,00

	14/3/2012
	153,58

	20/3/2012
	1.644,10

	20/3/2012
	2.011,35

	28/3/2012
	1.505,90

	30/3/2012
	153,58

	27/4/2012
	2.015,00

	4/5/2012
	640,92

	4/5/2012
	640,92

	8/5/2012
	337,86

	11/5/2012
	1.260,00

	16/5/2012
	2.033,40

	16/5/2012
	3.010,60

	16/5/2012
	2.361,80

	17/5/2012
	1.706,00

	17/5/2012
	1.510,60

	17/5/2012
	5.415,60

	5/6/2012
	1.298,22

	5/6/2012
	1.298,22

	13/6/2012
	1.298,22

	26/6/2012
	1.597,20

	26/6/2012
	3.548,60

	26/6/2012
	1.519,20

	26/6/2012
	1.319,85

	26/6/2012
	167,86

	3/7/2012
	1.040,00

	5/7/2012
	731,47

	5/7/2012
	2.499,00

	5/7/2012
	1.298,22

	11/7/2012
	649,03

	24/7/2012
	2.402,40

	24/7/2012
	4.725,75

	24/7/2012
	5.056,10

	24/7/2012
	76,30

	3/8/2012
	3.547,10

	16/8/2012
	2.103,95

	16/8/2012
	4.859,90

	16/8/2012
	3.829,10

	24/8/2012
	167,86

	14/9/2012
	76,30

	20/9/2012
	2.951,20

	20/9/2012
	3.182,80

	28/9/2012
	1.089,00

	3/10/2012
	2.867,60

	5/10/2012
	510,00

	5/10/2012
	231,84

	19/10/2012
	1.087,00

	1/11/2012
	3.655,30

	1/11/2012
	2.342,60

	8/11/2012
	1.298,22

	8/11/2012
	1.298,22

	8/11/2012
	731,47

	12/11/2012
	350,78

	12/11/2012
	159,45

	11/12/2012
	4.556,65

	11/12/2012
	1.962,20

	11/12/2012
	4.003,60

	19/12/2012
	1.298,22

	19/12/2012
	1.298,22

	19/12/2012
	731,47

c)	aplicar ao Sr. Jesus Bertoldo Rodrigues do Couto (CPF XXX.046.102-XX) , a multa prevista no art. 57 da Lei 8.443/1992 c/c o art. 267 do Regimento Interno, com a fixação do prazo de quinze dias, a contar da notificação, para comprovar, perante o Tribunal (art. 214, inciso III, alínea 'a', do Regimento Interno) , o recolhimento da dívida aos cofres do Tesouro Nacional, atualizada monetariamente desde a data do acórdão até a do efetivo recolhimento, se for paga após o vencimento, na forma da legislação em vigor;
autorizar, desde logo, a cobrança judicial das dívidas, caso não atendidas a notificação, na forma do disposto no art. 28, inciso II, da Lei 8.443/1992;
autorizar também, desde logo, se requerido, com fundamento no art. 28, inciso I, da Lei 8.443, de 1992, c/c o art. 217, §§ 1º e 2º do Regimento Interno do TCU, o parcelamento da (s) dívida (s) em até 36 parcelas, incidindo, sobre cada parcela, corrigida monetariamente, os correspondentes acréscimos legais, fixando-lhe o prazo de quinze dias, a contar do recebimento da notificação, para comprovar, perante o Tribunal, o recolhimento da primeira parcela, e de trinta dias, a contar da parcela anterior, para comprovar os recolhimentos das demais parcelas, devendo incidir, sobre cada valor mensal, atualizado monetariamente, os juros de mora devidos, no caso do débito, na forma prevista na legislação em vigor, alertando os responsáveis de que a falta de comprovação do recolhimento de qualquer parcela importará o vencimento antecipado do saldo devedor, nos termos do § 2º do art. 217 do Regimento Interno deste Tribunal; 
enviar cópia do Acórdão a ser prolatado, bem como do Relatório e do Voto que o fundamentarem à Procuradoria da República no Estado do Pará, nos termos do à § 3º do art. 16 da Lei 8.443/1992, c/c o § 7º do art. 209 do Regimento Interno do TCU, para adoção das medidas cabíveis; e
enviar cópia do Acórdão que vier a ser proferido ao Secretaria Especial do Desenvolvimento Social e aos responsáveis, para ciência, informando que a presente deliberação, acompanhada do Relatório e do Voto que a fundamenta, está disponível para a consulta no endereço www.tcu.gov.br/acordaos, além de esclarecer que, caso requerido, o TCU poderá fornecer sem custos as correspondentes cópias, de forma impressa."
	É o relatório.

não há.

Subprocurador-Geral Lucas Rocha Furtado.

TOMADA DE CONTAS ESPECIAL. FNAS. NÃO COMPROVAÇÃO DA BOA E REGULAR APLICAÇÃO DOS RECURSOS REPASSADOS NA MODALIDADE FUNDO A FUNDO. CITAÇÃO. REVELIA. CONTAS IRREGULARES. DÉBITO. MULTA.

TOMADA DE CONTAS ESPECIAL (TCE)

Secretaria de Controle Externo de Tomada de Contas Especial (SecexTCE).

Cuidam os autos de tomada de contas especial instaurada pela Secretaria Executiva do Ministério do Desenvolvimento Social (MDS) , em desfavor do Sr. Jesus Bertoldo Rodrigues do Couto, ex-Prefeito municipal de Marituba/PA no quadriênio 2009-2012 em razão da não comprovação da boa e regular gestão dos recursos repassados pelo Fundo Nacional de Assistência Social (FNAS) à referida municipalidade, no exercício de 2012, na modalidade fundo a fundo, à conta do Programa de Proteção Social Básica (PSB) e Proteção Social Especial (PSE) .
O Fundo Nacional de Assistência Social (FNAS) transferiu ao município recursos no montante de R$ 1.158.914,00, no exercício de 2012, para execução dos referidos programas.
O fundamento para a instauração da Tomada de Contas Especial, conforme consignado pelo tomador de contas (peça 33, p. 3) , foi a impugnação parcial das despesas referentes aos recursos repassados à Prefeitura Municipal de Marituba/PA, pelas inconsistências identificadas no Demonstrativo Sintético e em razão da ausência de documentos comprobatórios dos recursos públicos, bem como pelo não atendimento das notificações e falta de encaminhamento da documentação de prestação de contas dos recursos repassados, tais como notas de empenho, notas fiscais, cópias de cheques, extratos bancários, relação de pagamentos.
No Relatório de Tomada de Contas Especial 41/2017 (peça 34) , concluiu-se que o dano ao erário apurado foi de R$ 162.024,93, sendo apontado como responsável o Sr. Jesus Bertoldo Rodrigues do Couto.
Por seu turno, o Ministério da Transparência, Fiscalização e Controladoria-Geral da União - CGU emitiu o Relatório de Auditoria 886/2017 (peça 34) , em concordância com o relatório do tomador de contas. O certificado de auditoria e o parecer do dirigente do órgão de controle interno concluíram pela irregularidade das presentes contas (peças 35 e 36) . O Pronunciamento do Ministro de Estado do Desenvolvimento Social atestou haver tomado conhecimento das conclusões (peça 37) .
Já no âmbito do TCU, a instrução inicial (peça 42) , elaborada pela SecexTCE, concluiu pela necessidade de realização de citação do responsável pela não comprovação da boa e regular aplicação dos recursos repassados. Em cumprimento ao pronunciamento da unidade foi efetuada citação do responsável (peça 44) .
O responsável veio aos autos em 14/1/2019 e solicitou prorrogação de prazo (peça 47) , o qual indeferi por meio do despacho exarado em 4/2/2020 (peça 53) , uma vez que a prorrogação do prazo, quando cabível, "contar-se-á do término do prazo inicialmente concedido e independerá de notificação da parte". Assim sendo, os 30 dias solicitados pelo responsável, contados a partir do término do prazo anteriormente concedidos (25/1/2019) , estaria vencido desde fevereiro de 2019, sem que o gestor tivesse juntado aos autos quaisquer elementos adicionais de defesa.
Transcorrido o prazo regimental, o responsável não compareceu aos autos para apresentar sua defesa, tampouco recolheu aos cofres públicos o valor do débito apurado. Nos termos do art. 12, § 3º, da Lei 8.443/1992, deve então ser considerado revel, dando-se prosseguimento aos autos.
Ante esses fatos, a unidade instrutiva deste Tribunal propõe, em pareceres uniformes, julgar irregulares as contas do responsável, imputando-lhe débito no valor apurado, com a aplicação da multa prevista no art. 57 da Lei 8.443/1992 (peças 54, 55 e 56) .
O Ministério Público junto ao TCU avalizou essa proposta (peça 57) .
Acolho o encaminhamento proposto pela unidade técnica, a qual teve a anuência do representante do Parquet especial, cuja análise adoto como parte das minhas razões de decidir.
Entendo que não houve elementos que pudessem modificar o entendimento acerca das irregularidades em apuração. O responsável não logrou comprovar a boa e regular aplicação dos recursos e, instado a se manifestar, optou pelo silêncio, configurando a revelia, nos termos do § 3º do art. 12 da Lei 8.443/1992.
Consoante jurisprudência pacífica desta Corte compete ao gestor prestar contas da integralidade das verbas federais recebidas, cabendo-lhe o ônus da prova quanto à boa e regular aplicação desses recursos.
Em se tratando de processo em que a parte interessada não se manifestou acerca das irregularidades imputadas, não há elementos para que se possa efetivamente aferir e reconhecer a ocorrência de boa-fé na conduta do responsável, podendo este Tribunal, desde logo, proferir o julgamento de mérito pela irregularidade das contas, conforme nos termos dos §§ 2º e 6º do art. 202 do Regimento Interno do TCU.
Quanto à ocorrência da prescrição da pretensão punitiva, consoante o incidente de uniformização de jurisprudência deliberado no Acórdão 1441/2016-TCU-Plenário, da relatoria do Ministro Benjamin Zymler, aplica-se o prazo de dez anos previsto no art. 205 do Código Civil vigente, a contar da data de ocorrência do fato tido por irregular.
No caso em exame, não houve a prescrição, uma vez que a irregularidade sancionada ocorreu em 2012 e o ato de ordenação da citação foi expedido em 17/7/2018 (peça 44) .
Dessa forma, proponho que as contas do responsável sejam julgadas irregulares, imputando-lhe o valor integral do débito apurado e aplicando-lhe a multa prevista no art. 57 da Lei 8.443/1992.
Apropriado, ainda, nos termos do art. 16, § 3º, da Lei 8.443/92 c/c o § 7º do art. 209 do RI/TCU, dar ciência da deliberação à Procuradoria da República no Estado do Pará para adoção das medidas que considere cabíveis.
Por fim, deixo de acolher a proposta da unidade instrutiva de, desde já, autorizar o parcelamento das dívidas, por entender que essa medida somente deve ser adotada mediante solicitação das partes.
Ante o exposto, manifesto-me por que o Tribunal aprove o acórdão que ora submeto à deliberação deste Colegiado.
TCU, Sala das Sessões Ministro Luciano Brandão Alves de Souza, em 29 de setembro de 2020.
AUGUSTO SHERMAN CAVALCANTI 
Relator